【裁判字號】    94,上訴,3246
【裁判日期】    950112
【裁判案由】    殺人
【裁判全文】
臺灣高等法院刑事判決                94年度上訴字第3246號
上  訴  人  臺灣板橋地方法院檢察署檢察官
上  訴  人
即  被  告  丁○○
                    原住臺北縣三重市○○街201號
選任辯護人  邱新福律師
被      告  丙○○
                    原住臺中縣潭子鄉○○村○○路○段28之
指定辯護人  本院公設辯護人  陳德仁
被      告  辛○○
            庚○○
                    （現另案於臺灣臺北看守所附設勒戒所觀
                      察勒戒中）
            己○○
                    原住臺北縣蘆洲市○○街285巷5弄7號9樓
上三人共同
選任辯護人  劉師婷律師
上列上訴人因被告殺人案件，不服臺灣板橋地方法院94年度重訴
字第24號，中華民國94年8 月17日第一審判決（起訴案號：臺灣
板橋地方法院檢察署93年度偵字第19905 號），提起上訴，本院
判決如下：
    主  文
原判決關於丁○○、丙○○部分均撤銷。
丁○○、丙○○共同傷害人之身體因而致人於死，丁○○處有期
徒刑柒年貳月、丙○○處有期徒刑柒年陸月。扣案之尖刀壹把、
機車Ｕ型大鎖（無鎖頭）壹個均沒收。
其他上訴駁回。
    事  實
一、辛○○（綽號「阿龍」）、丁○○（綽號「阿忠」）、己○○（綽號「阿昌」）與乙○○（綽號「黑仔」，未參與本案
    ，起訴書漏載）等四人，相約於民國（下同）93年12月25日
    晚間6、7時許起，在臺北縣蘆洲市○○路323 巷6 之6 號「
    想念你茶室」10號包廂飲酒消費，期間辛○○、丁○○前往
    廁所時，辛○○向丁○○談及其父親病情不樂觀等語，為在
    同店消費但與辛○○等人素不相識之黃騰輝聽聞後，黃騰輝
    竟在旁講「遲早會死，早死早好」等風涼話，辛○○聽到後
    甚感憤怒，立即與黃騰輝發生口角爭執，經黃騰輝表示講錯
    話，是誤會等語後，辛○○與丁○○始返回包廂內。惟辛○○在包廂內仍餘怒未消，並向己○○、乙○○述說在廁所內
    所發生之事，丁○○為替辛○○出氣，即自行以電話聯絡辛○○之弟庚○○，稱其兄辛○○被打，要庚○○快到「想念
    你茶室」來等語，辛○○得知丁○○打電話叫庚○○過來後
    ，為免庚○○捲入事端，除指責丁○○外，並隨即打電話告
    知庚○○稱沒事，不須到茶室來等語，惟因庚○○已騎機車
    在路上，故仍繼續前往「想念你茶室」，到達時，丁○○、
    乙○○則已在茶室外等候，並告知庚○○已經沒事，請庚○○先回家。
二、庚○○離開後，辛○○、丁○○、己○○、黃志銘等四人繼
    續在包廂內飲酒，席間辛○○仍稱想要找黃騰輝理論，丁○○即又自行打電話通知庚○○，稱其兄要找人吵架，要庚○○帶「傢伙」過來等語。庚○○因甫自茶室返回不久，知悉
    其兄辛○○等人係在茶室飲酒，認為丁○○是酒後胡言亂語
    ，本不以為意，但又不放心，遂打電話通知其友人丙○○（
    綽號「醫生」），稱其兄辛○○在「想念你茶室」飲酒，好
    像與人吵架，請丙○○代為前往看看等語，丙○○答應後，
    為防身即自行攜帶其所有之尖刀一把（即起訴書所指之「小
    武士刀」，惟並非屬槍砲彈藥刀械管制條例所管制之武士刀
    ），並請其不知情之友人林偉政駕車搭載其前往「想念你茶
    室」。
三、嗣於同日晚上10時35分許，辛○○、丁○○、己○○、黃志
    銘等四人飲酒畢，由黃志銘出面結帳欲離開「想念你茶室」
    時，在茶室外之臺北縣蘆洲市○○路323 巷內，恰巧看見黃
    騰輝與其友人陳永安、張宏達、葉逸寧等四人，亦正欲搭乘
    計程車離去，辛○○、丁○○即基於共同傷害他人身體之犯
    意聯絡，各自騎乘機車擋在黃騰輝等人所搭乘之計程車前，
    隨後丁○○並拿出機車Ｕ型大鎖（無鎖頭）與辛○○一同走
    向計程車右後座，向坐於計程車右後座之黃騰輝質問剛才在
    茶室廁所內說風涼話之事，要求黃騰輝下車，辛○○並以徒
    手、丁○○則持機車Ｕ型大鎖（無鎖頭）伸入車窗內毆打黃
    騰輝（黃騰輝受傷害部分未據告訴）。此時，坐在計程車後
    座中間之黃騰輝友人陳永安見狀，先在車上向辛○○解釋是
    否認錯人，其後並與另一友人葉逸寧下車處理，陳永安下車
    後即叫黃騰輝先走，計程車司機即乘隙搭載黃騰輝、張宏達
    先行離去。
四、計程車離去後，陳永安一再向辛○○、丁○○稱是認錯人、
    是誤會等語，然不為辛○○、丁○○所接受，雙方因而發生
    爭執，辛○○、丁○○即又基於共同傷害陳永安身體之犯意
    聯絡，辛○○以徒手、丁○○則持機車Ｕ型大鎖（無鎖頭）
    毆打陳永安，雙方因而發生肢體衝突，在場之陳永安友人葉
    逸寧、辛○○友人乙○○及己○○見狀，均上前勸阻，惟己○○因於勸阻中遭陳永安不慎推打，竟生與辛○○、丁○○
    共同傷害陳永安身體之犯意，亦以徒手毆打陳永安，陳永安
    因遭蔡孟龍、丁○○及己○○之毆打，致使其受有右眼部鈍
    器傷之傷害。
五、其後，雙方仍在現場對峙互罵時，林偉政恰駕車搭載丙○○
    到達現場，丙○○即將尖刀插於外套內之左腰際褲頭，先行
    下車，因其對當時在場之人只認識庚○○之兄辛○○，遂上
    前向辛○○打招呼，因辛○○正與陳永安對峙互罵，而未加
    回應，丙○○因而走到旁邊欲打電話給庚○○詢問，此時丁○○見丙○○來到，即上前詢問丙○○：「有沒有帶東西來
    」等語，並要求丙○○將帶來的東西讓其觀看，丙○○詢明
    丁○○是辛○○之友人後，遂將外套拉鍊拉下，露出插於左
    腰際之尖刀，丁○○將該尖刀自丙○○之腰際取出觀看，並
    稱：「怎麼帶這種東西，不是帶槍？」等語，丙○○隨即將
    尖刀自丁○○手中搶回，丁○○則基於同一傷害陳永安之主
    觀犯意，激勵丙○○稱：「不用怕，有事情我來擔」等語，
    丙○○因而生與辛○○、丁○○及己○○等人共同傷害之意
    思聯絡，並就「持刀」傷害之部分，與丁○○基於共同意思
    聯絡（辛○○、己○○就丙○○持刀到達現場一節並不知情
    ），於見辛○○與陳永安對峙互罵後又開始發生扭打時，丙○○即持尖刀、丁○○手持機車Ｕ型大鎖（無鎖頭）趕回助
    勢，並由丙○○持尖刀自後刺向陳永安之身體，丙○○、丁○○主觀上雖無致陳永安於死之故意，然其等為思慮成熟之
    成年人，在客觀上均能預見若以尖刀刺向陳永安之右背部，
    極可能造成臟器出血之傷害進而導致死亡之結果，竟仍由丙○○持尖刀向陳永安右背部刺二刀，一刀在離地125 公分及
    離中線10公分處，傷口長2.3 公分，從第九肋間進後胸壁，
    略向前下刺穿右下肺葉、右橫膈，進入肝臟右葉2 公分內，
    全途徑長12公分；另一刀在離地100 公分及離中線10公分處
    ，傷口長2.5 公分，由上腹背側進入，穿過肝臟後半至肝臟
    前面至右側橫膈至右胸腔內，全途徑長13公分。丙○○刺傷
    陳永安後，即向在場之人稱：「已經插到他了，快跑」等語
    ，辛○○、丁○○、己○○、丙○○等人聞言即各自逃離現
    場。陳永安受傷倒地後，雖經送新光醫院急救，仍因背部銳
    器穿創傷及肺臟、肝臟造成出血性休克而死亡。嗣於94年12
    月26日凌晨1 時30分許，在臺北縣蘆洲市○○街375 巷26號
    5 樓，為警查獲辛○○，再循線查獲己○○、丁○○，並扣
    得丁○○所有供其傷害陳永安所使用之機車Ｕ型大鎖（無鎖
    頭）一個；復於94年12月26日上午7 時30分許，為警在臺北
    縣三重市○○街135 巷32弄4 號2 樓，查獲丙○○，並扣得
    其所有供刺傷陳永安所使用之尖刀一把。
六、案經陳永安之女甲○○告訴暨由臺北縣政府警察局蘆洲分局
    報請臺灣板橋地方法院檢察署檢察官偵查起訴。
    理  由
壹、有罪部分：
一、訊據被告辛○○、己○○對於上開時、地，共同徒手歐打傷
    害被害人陳永安之事實，於偵審中均坦承不諱；被告丙○○
    對於上開時、地以尖刀刺傷被害人陳永安，被害人陳永安並
    因而背部受銳器穿創傷及肺臟、肝臟造成出血性休克而死亡
    之事實，亦於偵審中坦承不諱；被告丁○○固亦坦承有打電
    話給同案被告庚○○，及持機車Ｕ型大鎖（無鎖頭）毆打被
    害人陳永安之傷害事實，惟矢口否認知悉被告丙○○有帶刀
    到現場及曾在現場自丙○○之腰際取出尖刀觀看，或向丙○○稱：「不用怕，有事情我來擔」等語，辯稱：丙○○到現
    場時，伊僅將丙○○推到一旁，並詢問他是否為庚○○之朋
    友，但伊並無向丙○○拿刀，更無對丙○○說「不用怕，有
    事情我來擔」，伊亦不知丙○○會拿刀去刺被害人云云。
二、經查：
（一）上開被告辛○○因不滿黃騰輝在「想念你茶室」廁所內，
      對其父親生病之事說風涼話，乃與被告丁○○，共同於93
      年12月25日晚上10時30分許，在上開茶室外，毆打坐於計
      程車內之黃騰輝，經黃騰輝之友人即被害人陳永安制止，
      並下車協調，被告辛○○、丁○○因而與被害人陳永安發
      生爭執，被告辛○○即以徒手、被告丁○○則持機車Ｕ型
      大鎖（無鎖頭）毆打被害人陳永安，雙方發生肢體衝突，
      被告己○○因於勸阻中遭被害人陳永安不慎推打，竟亦加
      入以徒手毆打被害人陳永安，被害人陳永安因遭被告蔡孟
      龍、丁○○及己○○之毆打，致使其受有右眼部鈍器傷之
      傷害。而被告丁○○曾於事發前，自行打電話通知同案被
      告庚○○，同案被告庚○○再轉請被告丙○○前往查看，
      被告丙○○自行攜帶尖刀到達現場時，亦僅被告丁○○上
      前與被告丙○○攀談，並問被告丙○○：「有沒有帶東西
      來」等語，並將被告丙○○插於左腰際之尖刀取出觀看，
      再激勵被告丙○○稱：「不用怕，有事情我來擔」等語，
      隨即於見被告辛○○與被害人陳永安對峙互罵後又開始發
      生扭打時，被告丙○○即持尖刀、丁○○手持機車Ｕ型大
      鎖（無鎖頭）趕回助勢，並由丙○○持尖刀自後刺向被害
      人陳永安之身體，致被害人陳永安背部受銳器穿創傷及肺
      臟、肝臟造成出血性休克，經送醫不治死亡等情，業據被
      告辛○○、己○○、丙○○於原審審理中，均以證人身分
      證述明確，互核相符（見原宥卷(一)第212 頁至230 頁、第
      256 頁至第262 頁），並經目擊之證人乙○○、林偉政、
      黃騰輝、張宏達於原審審理中證述明確（見原審卷第(二)第
      38頁、第46頁至第53頁、第57頁、第61頁）。另有目擊證
      人葉逸寧於警詢中陳述在卷可稽（見偵查卷第34頁至第39
      頁）（證人葉逸寧雖經原審合法傳喚未到庭，然公訴人於
      原審審理時以其上開於警詢之陳述為證據，被告等及辯護
      人均表示同意採為證據等語〈見原審卷(二)第63頁〉，且迄
      於本院言詞辯論終結前亦未再聲明異議，而本院審酌上開
      陳述作成之過程、內容等情況，並無違法取證及證明力明
      顯過低之瑕疵，當具有合法可信之適當性保障，亦認為以
      之作為證據為適當，故依刑事訴訟法第159 條之5 第1 項
      、第2 項規定，上開陳述有證據能力，附此敘明）。此外
      ，並有機車Ｕ型大鎖（無鎖頭）一個、尖刀一把（經鑑驗
      結果非屬槍砲彈藥刀械管制條例所列管之刀械，有臺北縣
      政府警察局94年2 月22日北縣警保字第0940020500號函一
      件在卷可稽）扣案足資佐證，堪認上開事發過程與事實相
      符。
（二）被告丁○○雖辯稱於被告丙○○到達現場時，其並未曾上
      前問被告丙○○：「有沒有帶東西來」等語，亦未將被告
      丙○○插於左腰際之尖刀取出觀看，也沒有激勵被告丙○○稱：「不用怕，有事情我來擔」等語，惟查：
   1、被告丁○○於原審審理時自承：第二次打電話給庚○○時
      ，有叫伊帶「傢伙」過來等語（見原審卷(一)第248 頁）；
      證人即同案被告庚○○於原審審理時亦證稱：「約一小時
      後，丁○○又打電話來說我哥（辛○○）又被打，我知道
      他們在喝酒，我就罵他發酒瘋，本來不想理他，後來又不
      放心，才打電話叫我朋友丙○○過去看一下」、「丁○○
      跟我說我哥被打，叫我趕快過去，叫我拿東西過去，我罵
      他發酒瘋，不想理他，但他一直叫我一定要過去」等語（
      見原審卷(一)第233 頁），雖庚○○並未因被告丁○○之請
      求而指使丙○○攜帶任何兇器（詳如後述），惟被告丁○○確有唆使他人攜帶兇器前來助陣，且主觀上亦會誤認被
      告丙○○確係應被告庚○○之請求攜帶凶器到場等情，應
      堪認定。
   2、證人即被告丙○○於原審審理時，並以證人身分證稱：「
      當時我問辛○○，他沒有理我，我本來要到旁邊打電話給
      庚○○，丁○○就跑過來問我有沒有帶東西來，我嚇一跳
      ，因為我不認識他，他又一直拉我，叫我把東西給他看，
      我不理他，一直走到我朋友（指林偉政）開的車旁要打電
      話，丁○○一叫我拿東西給他看，我就把外套打開，把刀
      給他看，我刀插在左腰間，他就把我的刀搶走，我就把刀
      搶回來。丁○○就在那裡叫說不用怕，有事情他要擔，講
      完後，就看到辛○○與死者打起來，我就拿著刀衝過去」
      、「當天我是把外套拉鍊拉下來，把外套打開給丁○○看
      ，我刀是在車上插的，無法插太深，不然無法走路，所以
      插在褲頭一點點，刀柄的位置大概在胸前。丁○○捉住我
      的刀鞘，從褲頭拔出來，我馬上搶回來。他沒有把刀從刀
      鞘拔出來，他同時有說你怎麼帶這種東西來（不是帶槍）
      ？」等語（見原審卷(一)第256 頁、第257 頁、第260 頁；
      原審卷(二)第54頁），且核與其於檢察官偵查中供稱：「丁○○叫我東西拿給他，丁○○和我搶東西」、「剛到現場
      時有與丁○○交談，我並不認識他，他就跟我說有無帶東
      西來」、「我下車後，丁○○問我帶了何東西，因為我不
      認識丁○○，以為是對方的人，丁○○跟我講完，我打電
      話給庚○○，但是沒有通」等語（見偵查卷第219 頁、第
      248 頁）大致相符。即被告丁○○於偵查中亦供承：丙○○、林偉政二人到現場時，伊曾將其中一人帶到旁邊，確
      認是否為被告庚○○之朋友等語（見偵查卷第212 頁），
      如此互相勾稽，堪認被告丁○○所指該人應即為被告丙○○，益徵被告丙○○前揭所證，應屬實情。至被告丁○○
      之辯護人以證人丙○○於警訊時曾供稱：伊剛開始持刀只
      係想嚇唬人，後見被告辛○○被打，又見有人持機車大鎖
      在場打（意指被告丁○○），所以一時氣憤，始持刀刺被
      害人等語（見偵查卷第18頁），因認被告丙○○係於被告
      丁○○前去毆打被害人之後，一時氣憤，始生傷害之犯意
      ，其傷害被害人之行為與被告丁○○無關云云，惟被告丙○○於警訊時之供詞，就被告丁○○而言，屬審判外之陳
      述，且被告丙○○嗣於偵查及原審審理時已分別供（證）
      述如前，其於警訊時之供述非但與偵審時所言不符，且無
      證據能力，為本院所不採，辯護人此部分所辯尚不足取。
      再辯護人又以被告丙○○係因曾兩度託人找被告丁○○之
      父母，要求一併為其解決民事賠償未果，心中懷恨，故為
      不利於被告丁○○之證詞云云，並請求傳訊證人即被告丁○○之母親戊○○○證明此事，而證人戊○○○於本院審
      理時亦證稱：在被告丁○○被收押約一個月左右時，曾有
      伊不認識之人前來拜訪伊，要求伊要給丙○○一些安家費
      ，嗣隔七、八天後，又有人來找伊，表示若要與被害人家
      屬和解，和解書上要有被告丙○○之名字等語（見本院卷
      第141 頁），姑不論證人戊○○○前揭證詞均無法證明確
      為被告丙○○（當時被收押）之親友所為，且被告丙○○
      於案發翌日（即12月26日）檢察官訊問時即指證被告丁○○叫伊將凶器交給他，並與伊搶奪刀子等情（見偵查卷第
      219 頁），而於同日原審羈押庭訊問時亦為相同之供述（
      見原審93年度聲羈第675 號卷第16頁、第17頁），顯見所
      謂被告丙○○係因事後要求被告丁○○將伊一起與被害人
      洽談民事和解未果，始狹怨報復云云，亦不可採。
   3、證人即在場目擊證人林偉政於原審審理時亦證稱：「我們
      車子約離他們二、三十公尺就看到，所以就停車，我車子
      還沒停下來，森（即丙○○）就衝下車，他說他看到宏（
      即庚○○）哥哥被打，森走過去碰到阿忠（經指認即為被
      告丁○○）」、「丁○○當時與丙○○有對話，因為我當
      時站在丙○○旁邊，丁○○問丙○○有沒有帶槍來」、「
      丙○○有把刀亮出來給丁○○看，丁○○要拿他的刀，但
      丙○○不給他，之後他們二人就一起衝到前面去了」；並
      證稱：伊下車後並未遭證人乙○○或其他人攔阻或推伊等
      語（見原審卷(二)第46頁）。顯見證人雖於距案發現場二、
      三十公尺處停車，惟被告丙○○下車後確有與被告丁○○
      接觸，且被告丁○○與丙○○為上開對話時，證人林偉政
      就站在被告丙○○之旁，自亦能看清被告丁○○與丙○○
      搶刀之情形。雖另一在場證人乙○○於偵查、原審及本院
      審理時均曾證稱：伊曾於被告丙○○等人下車時曾攔阻（
      或推）過其中一人，而該人係穿白衣，伊印象中拿刀之人
      係穿黑衣，該二人均不認識等語（見偵查卷第214 頁；原
      審卷(二)第38頁、第41頁、第42頁；本院卷第138 頁、第13
      9 頁），惟被告丙○○於偵查及原審審理時均供稱：案發
      當天伊穿白色衣服，林偉政亦非穿黑色衣服，而係穿米色
      衣服等語（見偵查卷第218 頁；原審卷(二)第43頁），而丙○○於案發時確係身著白色外套一節，亦有警方事後拍攝
      丙○○著沾有血跡之照片等件在卷可憑（見93年度相字第
      1566卷第271 頁、第273 頁），則證人乙○○在現場混亂
      ，且不認識被告丙○○、證人林偉政之情況下，究竟能否
      確認所攔（或推）之人確為證人林偉政或其他之人（如丙○○），已非無疑，再縱證人乙○○確曾攔（或推）過證
      人林偉政，然其僅證稱曾有攔阻（或推）證人林偉政之動
      作，而林偉政於遭乙○○攔阻（或推）之後仍非不得走向
      被告丙○○處，況證人林偉政證稱未遭乙○○攔阻（或推
      ）等情，已如前述，是極有可能係乙○○雖有攔阻（或推
      ）林偉政之動作，惟林偉政未因乙○○前開動作而行動受
      阻，是依證人乙○○之所證，難認林偉政曾被乙○○阻檔
      於某處而行動受限。是被告丁○○之辯護人以證人林偉政
      到現場後遭另一證人乙○○攔阻，而其遭欄阻處與被告丁○○及丙○○對話處，相距二、三十公尺，證人林偉政不
      可能聽見或看見前揭情形云云，核與事實不符，為本院所
      不採，自亦無再勘驗現場之必要，亦附此敘明。
   4、另證人即被告己○○於偵查中證稱：被告丙○○下車後有
      與被告丁○○對話，後來才過來刺被害人等語（見偵查卷
      第219 頁）；嗣於原審審理時，亦以證人身分證稱：「我
      們約打了三到五分鐘，我看到遠遠有人走過來，與丁○○
      對話，後來才知道那人是丙○○，之後就看到丙○○衝過
      去」等語（見原審卷(一)第215頁）。
   5、綜上所述，足見被告丁○○於事發前，已先打電話給同案
      被告庚○○，請其攜帶「傢伙」到現場，而於被告丙○○
      受庚○○之託到達現場時，又確有上前與被告丙○○交談
      ，並詢問：「有沒有帶東西來」等語，且將被告丙○○插
      於左腰際之尖刀取出觀看，再激勵被告丙○○稱：「不用
      怕，有事情我來擔」等語屬實。是被告丁○○上開所辯，
      無非卸責之詞，不足採信。
（三）被害人陳永安因被告辛○○、丁○○、己○○、丙○○上
      開傷害行為，造成二處銳器傷及一處鈍器傷，其鈍器傷位
      置在右眼，呈現略黑之眼圈，眼球有小出血，似拳頭打擊
      所致，另其銳器（刀）傷在右背部，皆為刺創傷，有法務
      部法醫研究所（93）醫鑑字第2005號鑑定書及相驗照片四
      十五幀附卷可稽（見93年度相字第1566號卷第228 頁至第
      244 頁、第285 頁至289 頁），是被害人陳永安之傷勢，
      亦符合徒手毆打及上開尖刀可能造成之傷勢型態。是以，
      被告辛○○、丁○○、己○○、丙○○對於被害人陳永安
      之傷害犯行已堪認定。
（四）又按共同正犯之意思聯絡，不限於事前有所協議，其於行
      為當時，基於相互之認識，以共同犯罪之意思參與者，亦
      無礙於共同正犯之成立。又共同正犯之意思聯絡，原不以
      數人間直接發生者為限，即有間接之聯絡者，亦包括在內
      （最高法院73年度台上字第1886號、77年度台上字第2135
      號判例亦同此意旨）。另按共同正犯之所以應對其他共同
      正犯所實施之行為負其全部責任者，以就其行為有犯意之
      聯絡為限，若他犯所實施之行為，超越原犯意聯絡之範圍
      ，而為其所難預見者，則僅應就其所知之程度，令負責任
      ，未可概以共同正犯論（最高法院50年度台上字第1060號
      判例意旨亦可參照）。查本件被告辛○○、丁○○二人先
      動手毆打被害人陳永安後，被告己○○、丙○○於行為中
      ，先後基於相互之認識，以共同犯罪之意思而參與加入，
      故渠等四人就傷害被害人陳永安部分，互有意思聯絡及行
      為分擔。至被告丙○○「持刀」傷害部分，依前所述，僅
      被告丁○○知悉被告丙○○有攜刀抵達現場，其並出言激
      勵被告丙○○持刀傷害被害人陳永安，故僅被告丁○○與
      被告丙○○間就此部分具有意思聯絡。又因被告丙○○、
      丁○○二人，均為思慮成熟之成年人，在被告丙○○持刀
      下手傷害被害人陳永安時，客觀上均應能預見若以尖刀刺
      向陳永安之右背部，極可能造成臟器出血之傷害進而導致
      死亡之結果，竟仍由被告丙○○持尖刀向被害人陳永安右
      背部刺二刀，一刀在離地125 公分及離中線10公分處，傷
      口長2.3 公分，從第九肋間進後胸壁，略向前下刺穿右下
      肺葉、右橫膈，進入肝臟右葉2 公分內，全途徑長12公分
      ；另一刀在離地100 公分及離中線10公分處，傷口長2.5
      公分，由上腹背側進入，穿過肝臟後半至肝臟前面至右側
      橫膈至右胸腔內，全途徑長13公分，經送醫急救，仍因背
      部銳器穿創傷及肺臟、肝臟造成出血性休克而死亡一節，
      業經臺灣板橋地方法院檢察署檢察官率同檢驗員相驗屬實
      ，並製有勘驗筆錄、解剖筆錄、相驗屍體證明書、驗斷書
      各一件在卷足憑，復有上開法務部法醫研究所鑑定書及相
      驗照片在卷可稽。又被告丁○○、丙○○主觀上僅有傷害
      之故意，惟客觀上均得預見於傷害被害人時將造成被害人
      死亡之結果，行為與結果間顯有相當因果關係，兩人應負
      傷害致人於死之罪責，至於被告辛○○、己○○則僅就普
      通傷害部分共負刑責。
（五）公訴人雖認被告辛○○、丁○○、己○○、丙○○係基於
      殺人之犯意聯絡。惟按刑法上之殺人罪，以行為人主觀上
      有戕害他人性命之決意，客觀上亦有實施殺害之行為（包
      括作為與不作為），為其構成要件。又刑法所規定殺人罪
      與傷害罪之區別，應視加害人加害之初有無殺意為斷，不
      能僅以受傷處是否為致命部位及傷勢輕重如何，據為認定
      有無殺意之唯一標準，惟仍可就行為人之動機、手段、所
      使用之凶器、下手之輕重、致傷之結果及行為後之情狀等
      綜合觀察論斷。經查，被告辛○○於本案發生之前，前往
      「想念你茶室」目的僅在消費，並未與被害人陳永安有何
      糾紛，又案發當天之衝突原因，係因為被害人之友人黃騰
      輝在茶室廁所內，聽聞被告辛○○之父親生病之事，竟無
      端口出風涼話而起，被害人陳永安僅係於被告辛○○、丁○○等人事後找黃騰輝理論並毆打黃騰輝時，出面斡旋處
      理之人而已，被告丙○○則僅係雙方發生毆打後始到達現
      場，對於糾紛原因並不知悉，衡情被告辛○○、丁○○、
      己○○、丙○○與被害人陳永安本素不相識，又無仇隙，
      原應無殺人之動機，若謂被告辛○○、丁○○、己○○、
      丙○○因此萌生殺人犯意尚嫌速斷。又被告丁○○於警訊
      中雖供稱：辛○○向其稱要找該名男子（指黃騰輝）「算
      帳」等語，惟此所謂之「算帳」，衡諸一般人之認識應解
      為「普通傷害」之意，尚不及於剝奪他人生命之程度，且
      觀諸上開雙方發生爭執之原因，亦足認定被告辛○○所稱
      「算帳」等語，應指普通傷害之犯意，況被害人陳永安並
      非被告辛○○所欲尋釁之人黃騰輝，渠等自更無對被害人
      陳永安有殺人犯意之可能。再依前揭事發經過觀之，被告
      庚○○、己○○僅係以徒手毆打被害人陳永安，被告丁○○雖持機車Ｕ型大鎖，但該車鎖並無鎖頭，其攻擊力已大
      幅減少，且被害人陳永安身上並無明顯機車大鎖攻擊所致
      之傷勢，並有法務部法醫研究所（93）醫鑑字第2005號鑑
      定書記載足參（見93年度相字第1566號卷第287 頁反面）
      。又扣案之尖刀之刀刃長約30公分（見偵查卷第305 頁之
      照片），而被告丙○○所刺被害人右背部二刀，全途徑長
      各約12公分及13公分，顯見被告丙○○於刺傷被害人時並
      未盡全力，且被告丙○○持刀朝被害人陳永安背部刺下二
      刀後，立即拔刀並呼叫在場之人一同逃離現場，並未在刺
      入後於身體內移動，以求造成更大之傷害，或接續多次拔
      刀猛刺被害人，以確保被害人將因此產生死亡之結果，堪
      認被告辛○○、己○○、丁○○、丙○○，應均僅具有單
      純普通傷害之故意。再依被害人陳永安所受之傷勢觀之，
      除二處造成致死原因之穿刺刀傷外，另僅有一處鈍器傷，
      且傷勢位置在右眼，呈現略黑之眼圈，眼球有小出血，似
      拳頭打擊所致，無明顯之機車大鎖痕，有法務部法醫研究
      所（93）醫鑑字第2005號鑑定書及相驗照片四十五幀附卷
      可稽（見93年度相字第1566號卷第228 頁至244 頁、第28
      5 頁至第289 頁），是觀諸被害人陳永安受傷情況，除致
      命之背部二刀外，其餘僅有右眼位置之鈍器傷一處，以案
      發當時被告方面徒手或持機車鎖毆打被害人之人數達三人
      ，渠等果若有致被害人陳永安於死之意圖，則被害人陳永
      安身上所受之傷勢（除刀傷外），當不只僅有一處鈍器傷
      。綜上所述，本件尚難遽認被告辛○○、丁○○、己○○
      、丙○○有何殺人之犯意。再證人林偉政於原審審理時雖
      曾證稱：被害人被被告丙○○刺一刀後，被告丁○○、己○○、辛○○有將被害人抓回來打云云（見原審卷(二)第47
      頁），惟被告丙○○係因見被告辛○○等人與被害人發生
      衝突，故持刀刺向被害人等情，已如前述，是被告丁○○
      、己○○、辛○○毆打被害人與被告丙○○持刀刺傷被害
      人應係同時進行，而案發時，現場必定極為混亂，衝突又
      係一瞬間之事，則其等是否知悉丙○○已將被害人刺傷等
      情，並非無疑，況被告丁○○、辛○○、己○○本意即為
      毆打被害人，其等又非將被害人拉回並架住或限制被害人
      行動自由任由被告丙○○刺殺，則僅憑其等有將被害人拉
      回再毆打之行為即謂其等與被告丙○○之間有殺人之不確
      定故意（況被告丙○○亦無殺人之故意，亦如前述），亦
      嫌速斷。
（六）此外，復有現場勘查簡圖（見93年度相字第1566號卷第15
      1 頁）、現場翻拍照片十一幀（見同上卷第152 頁至第16
      2 頁）、被告辛○○等人消費刷卡帳單（見同上卷第178
      頁、第181 頁）、內政部警政署刑事警察局94年1 月31日
      刑醫字第0930261356號鑑驗書（1 、丙○○外套血跡、尖
      刀刀鋒血跡、丁○○涼鞋血跡、己○○長褲血跡，與陳永
      安DNA─STR型別相同。2 、丙○○長褲血跡DNA─STR型別
      為混合型，不排除混有陳永安與另一人之DNA ）一件（見
      偵查卷第302 頁）、臺北縣政府警察局蘆洲分局93年12月
      31日北縣警蘆刑字第09300040964 號函附之陳永安遭殺害
      現場照片十幀、作案尖刀及機車鎖照片六幀、丁○○機車
      血跡照片十幀、丙○○身上血跡照片六幀、辛○○身上血
      跡照片十幀、辛○○機車血跡照片十幀、辛○○手傷就醫
      照片一幀、陳永安相驗照片十七幀、陳永安解剖照片二十
      八幀（見93年度相字第1566號卷第193 頁至第244 頁）、
      被害人陳永安急診醫囑單、病歷、急救紀錄單、臺北縣政
      府消防局救護紀錄表、新光吳火獅紀念醫院乙種診斷證明
      書等件（見同上卷第252 頁至第271 頁）在卷足資佐證。
      本件事證明確，被告等犯行均堪予認定，應依法論科。
三、核被告辛○○、己○○所為，係犯刑法第277 條第1 項之傷
    害罪，被告丁○○、丙○○所為，係犯刑法第277 條第2 項
    前段之傷害致人於死罪。公訴人認被告等係犯刑法第271 條
    第1 項之殺人既遂罪，尚有未洽，惟其基本事實同一，本院
    自應予審理，並變更其起訴法條。被告辛○○、己○○、丁○○、丙○○間就上開傷害犯行，被告丁○○與被告丙○○
    間就傷害致人於死犯行，分別有犯意聯絡及行為分擔，均為
    共同正犯。至於被告丁○○與被告丙○○二人雖亦有普通傷
    害之犯意，惟因已經發生加重結果，不另論以普通傷害罪。
四、撤銷改判部分（被告丙○○、丁○○部分）：
    原審就被告丙○○、丁○○予以論罪科刑，固非無見。惟按
    刑法第59條之酌量減輕其刑，必須犯罪另有其特殊之原因與
    環境等等，在客觀上足以引起一般同情，認為即予宣告法定
    最低刑期，猶嫌過重者，始有其適用；至於犯罪之動機、犯
    罪之手段或犯罪後之態度等情狀，僅可為法定刑內從輕科刑
    之標準，不得據為酌量減輕之理由（最高法院69年度台上字
    第328 號、第3071號、70年度台上字第2511號、77年度台上
    字第4382號、80年度台上字第4777號、84年度台上字第2164
    號、91年度台上字第733 號判決亦同此意旨）。查被告丙○○、丁○○二人僅因細故即持刀刺傷被害人，並導致被害人
    死亡，在社會上普遍對於動輒結夥尋釁之徒類皆認為不應輕
    縱，以保善良風氣之要求下，被告丙○○二人所為殊不足以
    引起一般人之同情，原判決所稱被告丁○○係因見其友人辛○○無端受他人風涼話刺激，為替辛○○出氣，一時失慮而
    為本案犯行，被告丙○○則年輕識淺，所受教育程度不高，
    因見其友人之兄辛○○與被害人發生扭打，一時衝動而為本
    案犯行，事後亦表悔悟，被告丁○○、丙○○並均與被害人
    家屬達成和解，乃引用刑法第59條之規定酌量減輕其刑，顯
    難謂當。檢察官上訴意旨指摘及此，應認有理由，另被告丁○○上訴意旨，仍執前詞，否認有傷害致死罪責，則難認有
    理由，惟原判決既有前揭可議，自應由本院將原判決關於被
    告丁○○、丙○○部分予以撤銷改判。爰審酌被告丁○○、
    丙○○之素行、犯罪之動機、犯罪之手段頗殘忍，及所使用
    之兇器、造成被害人死亡之重大危害，惟已與被害人家屬達
    成和解，被害人家屬表達不再追究之意（有和解書在卷可參
    ）等一切情狀，分別改量處如主文第二項所示之刑，以示懲
    儆。至扣案之機車Ｕ型大鎖（無鎖頭）一個、尖刀一把，分
    別為被告丁○○、丙○○所有之物，已其等供承在卷，並為
    供本件犯罪所用之工具，爰依刑法第38條第1 項第2 款之規
    定，併予宣告沒收。
五、上訴駁回部分（被告辛○○、己○○部分）：
    原審認被告辛○○、己○○罪證明確，因而依刑法第28條、
    第277 條第1 項、第74條第1 款、第41條第1 項前段、第38
    條第1 項第2 款，罰金罰鍰提高標準條例第1 條前段、第2
    條之規定，並審酌被告辛○○、己○○之素行、犯罪之動機
    、犯罪之手段、被告己○○迄未與被害人家屬達成和解、被
    告辛○○則與被害人家屬達成和解，被害人家屬表達不再追
    究之意等一切情狀，分別量處被告辛○○有期徒刑五月、被
    告己○○有期徒刑四月，並均諭知易科罰金之折算標準。又
    認被告辛○○前未曾受有期徒刑以上刑之宣告，有本院被告
    前案紀錄表一件在卷可參，其因一時失慮，致觸犯本件傷害
    犯行，事後已坦承犯行，並深具悔意，且與被害人家屬達成
    和解賠償損害，經此偵審程序併科刑之判決後，應知警惕而
    無再犯之虞，因認暫不執行其刑為當，予以宣告緩刑二年，
    並以扣案之機車Ｕ型大鎖（無鎖頭）一個、尖刀一把分屬共
    犯丁○○、丙○○所有之物，並為供本件犯罪所用之工具，
    爰依刑法第38條第1 項第2 款之規定，併予宣告沒收。另扣
    案之行動電話六支，其中三支為證人林偉政、乙○○、同案
    被告庚○○（應諭知無罪，詳如下述）所有，並非本案共犯
    所有，另三支雖分別為被告辛○○、己○○、丙○○所有，
    但均非供本案犯罪所用之工具，爰均不予宣告沒收。其認事
    用法，並無違誤，量刑及給予緩刑之宣告亦稱妥適。檢察官
    上訴意旨，仍認被告辛○○、己○○應成立殺人罪名，並認
    原審對被告辛○○予以緩刑之宣告為不當云云，並無理由，
    應駁回之。
貳、無罪部分：
一、公訴意旨另以：就上開有罪部分之犯罪事實，被告丁○○於
    打電話通知被告庚○○，稱其兄要找人吵架，要庚○○帶「
    傢伙」過來等語後，被告庚○○竟與被告辛○○、己○○、
    丁○○、丙○○基於共同殺人之犯意聯絡，打電話通知被告
    丙○○帶刀前往現場，因認被告庚○○亦涉有刑法第271 條
    第1 項之殺人罪嫌。
二、按犯罪事實應依證據認定之，無證據不得認定其犯罪事實。
    刑事訴訟法第154 條第2 項定有明文。次按認定犯罪事實，
    須依證據，而所謂證據，係指合法之積極證據就犯罪事實能
    為具體之證明者而言；而認定不利於被告之事實，須依積極
    證據，苟積極證據不足為不利於被告事實之認定時，即應為
    有利於被告之認定，更不必有何有利之證據（最高法院30年
    上字第816 號判例意旨參照），如無相當之證據，或證據不
    足以證明，自不能以推測或擬制之方法，以為裁判之基礎（
    最高法院40年台上字第86號判例意旨參照）。再按所謂「積
    極證據足以為不利被告事實之認定」，係指據為刑事訴訟法
    上證明之全盤證據資料，無論其為直接證據或間接證據，在
    客觀上均須達於通常一般之人均不致於有所懷疑，而得確信
    其為真實之程度，始得據為有罪之認定，若其關於被告是否
    犯罪之證明未能達此程度，而有合理性懷疑之存在，致使無
    從形成有罪之確信，即不得遽為不利於被告之認定，此觀諸
    最高法院76年台上字第4986號判例意旨自明。末按我國刑事
    訴訟制度業已修正為以當事人進行主義為主，職權進行主義
    為輔，檢察官立於原告之地位，其對於被告之犯罪事實，本
    負有積極舉證之義務，且刑事被告原無自證無罪之義務，其
    在訴訟上所為之辯解，只須達於對起訴事證提出合理質疑之
    程度為已足，檢察官如對於被告所為之辯解仍有爭執，即應
    依照刑事訴訟法第161 條之規定，自負積極舉證之責。
三、經查：
（一）訊據被告庚○○堅決否認涉有何殺人犯行，辯稱：伊不知
      道在茶室發生何事，伊是先接到丁○○的一通電話, 他說
      伊兄哥辛○○跟人家吵架, 叫伊過去看一看，伊剛下樓，
      辛○○即打電話來叫伊不用過去，當時丁○○沒有叫伊帶
      東西，但因為伊已經出門了，所以還是過去看一下。去到
      現場，丁○○跟伊說已沒事了，伊即回家。約過了一個小
      時，丁○○又打電話來說辛○○被打，伊罵丁○○說他喝
      醉酒，之後才跟他說伊會叫丙○○過去看看。第二通電話
      丁○○有叫伊找人帶東西過去，但伊打給丙○○時只有跟
      他說伊哥喝醉酒，叫丙○○過去看一下而已，伊沒有叫丙○○帶東西去。是後來是到晚上11點多時，丙○○才打電
      話跟伊說他有帶刀過去有砍了人等語。
（二）證人即被告辛○○於原審審理時，以證人身分證稱：「進
      到包廂後，丁○○衝進來說他已經打電話叫人來，我跟他
      說幹嘛要叫人，我問他打給誰，他說打給我弟庚○○，我
      罵他，我有出去外面打電話給我弟叫他不要來，但是他還
      是來了」等語（見原審卷(一)第224 頁）；證人即被告己○○於原審審理中亦證稱：「辛○○聽到那些話後在包廂內
      很生氣、罵人，說他爸都快不行了還被人這樣說，丁○○
      就打電話叫辛○○的弟弟庚○○來，但辛○○有打電話給
      他弟叫他不要來」等語（見原審卷(一)第213 頁）；證人即
      被告丁○○於原審審理中亦證稱：「我是在包廂外打的，
      打給庚○○，跟他說他哥要跟人家打架，請他趕快過來，
      後來約隔十幾分鐘庚○○有騎機車過來，就他一個人來，
      看看沒事他就走了，因為我當時人在外面等他，還有黃政
      銘跟我一起等，我跟庚○○說沒有事了，就叫他回去」等
      語（見原審卷(一)第247頁）；證人乙○○於原審審理中亦
      證稱：「丁○○打電話給辛○○的弟弟庚○○，講得內容
      我不清楚，辛○○就問丁○○為何要打電話給庚○○，之
      後庚○○過來，丁○○跟我就出去跟庚○○說等一下我們
      會載他哥回去」等語（見原審卷(二)第36頁、第37頁）。足
      見被告庚○○於案發前，接到被告丁○○第一通電話時，
      確曾前往「想念你茶室」，惟經由被告丁○○及證人黃政
      銘告知沒有事情後，即已離去，核與被告庚○○上開所辯
      相符。
（三）被告庚○○雖自承被告丁○○第二次打電話給伊時，稱其
      兄辛○○被打，要伊帶傢伙前往等情，惟辯稱：其當時認
      為丁○○是在酒醉，本不想理他，其後才請其友人丙○○
      前往查看，但並未叫丙○○帶刀械前往等語。查證人徐明
      政於原審審理中證稱：93年12月25日晚上，庚○○有到我
      家聊天，當天晚上8 點多來的，直到他接到一通電話，他
      在罵對方發酒瘋，他說他沒有要過去，後來他撥了一通電
      話，跟對方說不然我叫人過去等語（見原審卷(一)第242 頁
      ）；證人即被告丙○○於原審審理中，亦以證人身分證稱
      ：「我是在接近11點時接到庚○○的電話，他說他哥辛○○在茶藝館與人吵架，叫我去看看」、「我當時人在三重
      家中，距離茶藝館開車約五分鐘」、「帶刀去不是庚○○
      指示的」等語（見原審卷(一)第256 頁、第259 頁），且被
      告丙○○自警詢、偵查迄原審審理中，於以被告身分接受
      訊問時，就被告庚○○於電話中如何請其到案發現場，及
      為何攜帶尖刀到現場等情，始終供稱被告庚○○僅告知其
      兄辛○○在茶室與人吵架，要其過去看看而已，攜帶尖刀
      前往是其自己的意思等語（見偵查卷第17頁、第18頁、第
      218 頁；原審卷(一)第72頁；原審卷(二)第130 頁），是證人
      即被告丙○○就此部分之供述及證詞始終一致。從而，被
      告庚○○於電話中，確僅係向被告丙○○告知其兄辛○○
      在茶室與人發生爭吵，請丙○○前往查看而已，並未曾要
      求被告丙○○攜帶尖刀或任何兇器前往現場之事實，應堪
      認定。
（四）綜上，足見被告庚○○於接到被告丁○○第一通電話告知
      其兄辛○○與人發生爭吵時，雖曾親自前往茶室查看，惟
      因並未看見有發生任何事情，隨即返回，之後又接到被告
      丁○○第二通電話，並要求其帶「傢伙」前往茶室時，被
      告庚○○就未再親自前往，僅委託其友人丙○○代為前往
      查看，又未曾要求丙○○攜帶尖刀或任何兇器前往現場，
      是被告庚○○主觀上顯然並無參與或命丙○○到現場參與
      任何傷害他人行為之意思。嗣後被告丙○○自行攜尖刀前
      往現場後，並進而生與被告辛○○、己○○、丁○○共同
      傷害被害人陳永安之犯意，且持刀刺傷被害人陳永安等情
      ，顯非被告庚○○於委請被告丙○○前往茶室查看時所能
      預見。此外，復查無其他積極證據證明被告庚○○與同案
      被告辛○○、己○○、丁○○、丙○○間，有何傷害或殺
      人之犯意聯絡及行為分擔，自屬不能證明被告庚○○犯罪
      ，諸前揭說明，自應為無罪判決之諭知。
四、原審以不能證明被告庚○○犯罪，而諭知被告庚○○無罪之
    判決，其認事用法，並無違誤。檢察官上訴意旨，仍認被告
    庚○○應成立殺人罪云云，並無理由，亦應駁回之。
據上論斷，應依刑事訴訟法第368 條、第369 條第1 項前段、第
364 條、第299 條第1 項前段、第300 條，刑法第28條、第277
條第2 項、第38條第1 項第2 款，判決如主文。
本案經檢察官沈世箴到庭執行職務。
中    華    民    國    95    年    1     月    12    日
                  刑事第十九庭審判長法  官  葉騰瑞
                                    法  官  黃俊明
                                    法  官  謝靜恒
以上正本證明與原本無異。
檢察官、被告丙○○、丁○○部分如不服本判決應於收受送達後
十日內向本院提出上訴書狀，其未敘述上訴之理由者並得於提起
上訴後十日內向本院補提理由書（均須按他造當事人之人數附繕
本）。
其餘被告不得上訴。
                                    書記官  魏淑娟
中    華    民    國    95    年    1     月    12    日
附錄：本案論罪科刑法條全文
刑法第277條
傷害人之身體或健康者，處三年以下有期徒刑、拘役或一千元以
下罰金。
犯前項之罪因而致人於死者，處無期徒刑或七年以上有期徒刑；
致重傷者，處三年以上十年以下有期徒刑。


司法院資訊處製作；財團法人民間司法改革基金會備份。
